臺灣嘉義地方法院民事判決　　　　　　　　96年度親字第48號
原　　　告　乙○○
訴訟代理人　劉意律師
被　　　告　丁○○
　　　　　　丙○○
　　　　　　甲○○
上列當事人間請求確認親子關係存在事件，本院判決如下：
    主      文
原告之訴駁回。
訴訟費用由原告負擔。
    事實及理由
一、原告主張：被告甲○○與被告丁○○（預定姓名，民國94年
    7月25日出生）、丙○○（預定姓名，96年7月7日出生）之
    生母阮氏秋莊原為夫妻關係，因阮氏秋莊於民國93年12月23
    日即已離家，未與被告甲○○同居，嗣經被告甲○○訴請離
    婚，經鈞院於95年1月間以94年度婚字第460號民事判決被告
    甲○○與阮氏秋莊離婚確定，惟在該二人婚姻關係存續期間
    ，原告與阮氏秋莊同居，並於94年7月25日上午6時15分許，
    在嘉義長庚醫院產下被告丁○○（預定姓名），經原告撫養
    ，推定被告丁○○為被告甲○○婚生子女，然阮氏秋莊受胎
    期間，並未與被告甲○○同居；又原告與阮氏秋莊同居期間
    ，阮氏秋莊於96年7月7日上午3時53分許，在台南市郭綜合
    醫院產下被告丙○○（預定姓名），由原告撫養，因阮氏秋
    莊於生下被告丙○○後即不告而別，致原告無法至戶政機關
    為認領之登記，故訴請確認親子關係存在，以利為認領之登
    記；再者，原告訴請確認親子關係，此血緣、身分關係之存
    否為親子關係重要基礎事實，惟因上述婚生推定，致原告與
    被告丁○○、甲○○間之身分關係不明確，原告在私法上之
    地位有受侵害之危險，而有即受確認判決之利益，且否認子
    女之訴，依法限於法定之父、母或繼承權受侵害之人始得提
    起，原告不能提起其他訴訟以資救濟，則原告提起本件確認
    之訴，並無不合，爰訴請: (一)確認被告甲○○與被告丁○○
    間之親子關係不存在、原告與被告丁○○親子關係存在；(二)
    確認原告與被告丙○○親子關係存在等語。
二、按原告之訴，依其所訴之事實，在法律上顯無理由者，法院
    得不經言詞辯論，逕以判決駁回之，民事訴訟法第二百四十
    九條第二項定有明文。次按，就特定訴訟以自己名義為原告
    或被告之資格，因而得受本案判決者，謂之當事人適格。惟
    在否認子女之訴，由夫起訴者，以妻及子女為共同被告，由
    妻起訴者，以夫及子女為共同被告，民事訴訟法第五百八十
    九條之一第一項定有明文。次按「妻之受胎係在婚姻關係存
    續中者，民法第一千零六十三條第一項，推定其所生子女為
    婚生子女，受此推定之子女，惟受胎期間內未與妻同居之夫
    ，得依同條第二項之規定以訴否認之，如夫未提起否認之訴
    ，或雖提起而未受有勝訴之確定判決，則該子女在法律上不
    能不認為夫之婚生子女，無論何人，皆不得為反對之主張」
    （最高法院院二十三年上字第三四七三號判例）；「妻之受
    胎係在婚姻關係存續中者，夫縱在受胎期間內未與其妻同居
    ，妻所生子女依民法第一千零六十三條第一項規定，亦推定
    為夫之婚生子女，在夫妻之一方依同條第二項規定提起否認
    之訴，得有勝訴之確定判決以前，無論何人皆不得為反對之
    主張，自無許與妻通姦之男子出而認領之餘地」（最高法院
    院七十五年台上字第二○七一號判例）。而司法院大法官釋
    字第五八七號解釋意旨謂：「子女獲知其血統來源，確定其
    真實父子身分關係，攸關子女之人格權，應受憲法保障。民
    法第一千零六十三條規定：『妻之受胎，係在婚姻關係存續
    中者，推定其所生子女為婚生子女。前項推定，如夫妻之一
    方能證明妻非自夫受胎者，得提起否認之訴。但應於知悉子
    女出生之日起，一年內為之』。係為兼顧身分安定及子女利
    益而設，惟其得提起否認之訴者僅限於夫妻之一方，子女本
    身則無獨立提起否認之訴之資格，且未顧及子女得獨立提起
    該否認之訴時應有之合理期間及起算日，是上開規定使子女
    之訴訟權受到不當限制，而不足以維護其人格權益，在此範
    圍內與憲法保障人格權及訴訟權之意旨不符，最高法院二十
    三年上字第三四七三號及同院七十五年台上字第二○七一號
    判例與此意旨不符之部分，應不再援用」。亦即認最高法院
    前開二則判例意旨，僅在子女本身無獨立提起否認之訴之資
    格部分不得再援用，其餘部分前開二則仍為有效存在。從而
    ，凡被婚生推定之子女，在夫妻或子女依規定提起否認之訴
    ，得有勝訴之確定判決以前，無論何人皆不得為反對之主張
    ，自無允許第三人以親子血緣違反真實為由，提起確認親子
    關係不存在之訴，此有最高法院96年度台上字第二二七八號
    判決意旨可資參照。是以，依新修正民法第一○六三條第二
    項規定，對於婚生推定，夫妻之一方或子女能證明子女非為
    婚生子女者，固得提起否認之訴，惟得提起否認之訴者，限
    於夫、妻一方或子女。復按，非婚生子女經生父認領者，視
    為婚生子女；又非婚生子女或其生母，對其生父之認領得否
    認之，民法第一千零六十五條第一項前段及第一千零六十六
    條分別定有明文。再按，確認法律關係成立或不成立之訴，
    非原告有即受確認判決之法律上之利益者，不得提起之。此
    觀民事訴訟法第二百四十七條前段規定自明。而所謂即受確
    認判決之法律上之利益，係指因法律關係之存否不明確，致
    原告在私法上之地位有受侵害之危險，而此項危險，得以對
    於被告之確認判決除去之者而言（最高法院四十二年度台上
    字第一○三一號判例）。是已經生父認領之非婚生子女，除
    該非婚生子女或其生母對其生父之認領得予以否認外，既已
    依法視為婚生子女，其父子關係即已確定，尚非第三人所得
    任意否認。
三、經查:
（一）原告提起本件訴訟就確認被告甲○○與被告丁○○間之親
      子關係不存在、確認原告與被告丁○○親子關係存在乙節
      ，實係否認被告丁○○為被告甲○○之婚生子女之訴，故
      本質上即係否認子女之訴，惟否認子女之訴，應由夫、妻
      或子女起訴，並以妻及子女或夫及子女或夫妻為共同被告
      ，為前揭法條所明定，然依原告起訴狀所陳，本件被告丁○○既係被告甲○○與訴外人阮氏秋莊婚姻關係存續中所
      生之女，則本件被告丁○○之婚生子女地位縱有疑義，依
      前揭規定與說明，得提起否認子女訴訟者，亦應為阮氏秋
      莊、被告甲○○、丁○○，而非第三人之原告，原告逕對
      被告甲○○、丁○○提起本訴，顯屬當事人不適格；再者
      ，凡被婚生推定之子女，在夫妻或子女依規定提起否認之
      訴，得有勝訴之確定判決以前，無論何人皆不得為反對之
      主張，自無允許第三人以親子血緣違反真實為由，提起確
      認親子關係不存在之訴，亦有前述判例、判決意旨資參照
      。是以，本件在夫甲○○、妻阮氏秋莊或子女丁○○間依
      法提起否認子女之訴，得有勝訴之確定判決以前，自無允
      許第三人之原告，提起確認親子關係不存在、存在之訴甚
      明。綜上，原告此部分之訴，在法律上均顯無理由，本院
      自得不經言詞辯論，逕以判決駁回之。
（二）次查，原告另以其與阮氏秋莊同居期間，阮氏秋莊於96年
      7月7日產下被告丙○○，由原告撫養，因阮氏秋莊於生下
      被告丙○○後即不告而別，致原告無法至戶政機關為認領
      之登記，故訴請確認親子關係存在，以利為認領之登記乙
      節。惟按，生父認領非婚生子女，且生母於受胎期間無婚
      姻關係者，應由認領人逕向戶政機關申請認領登記即可，
      不須以訴請求，此參戶籍法第三十二條規定自明。本件被
      告甲○○與阮氏秋莊已於95年1月間離婚，而阮氏秋莊於9
      6年6月間產下被告丙○○，其生母受胎期間並無婚姻關係
      存在，且被告丙○○由原告撫育迄今，已據原告起訴狀陳
      述在卷，並有前述離婚民事判決、出生證明書等件附卷可
      證。則依首揭規定即已視為認領，而認領係屬生父對於非
      婚生子女承認為自己子女之行為，此種認領行為係單獨行
      為，除該非婚生子女或其生母對其生父之認領得予以否認
      外，既已依法視為婚生子女，其父子關係即已確定，尚非
      第三人所得任意否認。是以，本件該非婚生子女或其生母
      對其生父之認領既未否認，則祇須認領人與被認領人間有
      事實上父子關係之存在，自得由原告逕向戶政機關申請認
      領登記即可，不須以訴請求（至於戶政機關認領登記之准
      否，應屬行政救濟範圍）。從而，原告此部分之訴，據前
      揭說明，亦屬法律上為顯無理由，本院自得不經言詞辯論
      ，亦逕以判決駁回之。
四、據上論結，本件原告之訴為無理由，依民事訴訟法第二百四
    十九條第二項、第七十八條，判決如主文。
中　　華　　民　　國　　96　　年　　12　　月　　5 　　日
　　　　　　　　　　　家事法庭法　官　李文輝
以上正本係照原本作成
如不服本判決，應於判決送達後20日之不變期間內，向本院提出
上訴狀。
　　　　　　　　　　　　　　　書記官　黃秀嬌
中　　華　　民　　國　　96　　年　　12　　月　　5 　　日
